【裁判字號】    95,台上,1241
【裁判日期】    950309
【裁判案由】    違反貪污治罪條例等罪
【裁判全文】
最高法院刑事判決            九十五年度台上字第一二四一號
    上  訴  人  甲○○
    選任辯護人  范光柱律師
    上  訴  人  乙○○
                        子溝8.
    選任辯護人  許美麗律師
                王彩又律師
                李林盛律師
    上  訴  人  丙○○
                        德街6.
上列上訴人等因違反貪污治罪條例等罪案件，不服台灣高等法院
中華民國九十三年十一月二十六日第二審判決（九十二年度上訴
字第一一九號，起訴案號：台灣新竹地方法院檢察署八十八年度
偵字第一九六０號），提起上訴，本院判決如下：
    主  文
上訴駁回。
    理  由
壹、甲○○、乙○○、丙○○圖利部分：
按刑事訴訟法第三百七十七條規定，上訴於第三審法院，非以判
決違背法令為理由，不得為之。是提起第三審上訴，應以原判決
違背法令為理由，係屬法定要件。如果上訴理由書狀並未依據卷
內訴訟資料，具體指摘原判決不適用何種法則或如何適用不當，
或所指摘原判決違法情事，顯與法律規定得為第三審上訴理由之
違法情形，不相適合時，均應認其上訴為違背法律上之程式，予
以駁回。本件（一）上訴人甲○○上訴意旨略稱：１、證人呂永
裕證稱每立方米之廢土證明係以新台幣（下同）八十至九十元之
價格購得，原判決逕依九十元計之，復未說明理由，理由欠備且
有矛盾。２、呂永裕僅買下三筆廢土證明，另三筆究係以何價格
售出，應得調卷查知，原審未加調查，亦有調查未盡之違誤。（
二）上訴人乙○○上訴意旨略稱：１、乙○○所擬民國八十六年
五月三十一日八六府農漁字第五六九八一號函、八十六年八月十
六日八六府農漁字第八八三０二號函、八十六年十二月三日八六
府農漁字第一三一二九二號函，均係基於漁業主管機關管理漁業
之立場，函覆申請修復魚池所為之函文，並非核發廢土進場證明
或核可、備查廢土處理計畫。原判決並未說明何以漁業課不得函
覆之理由，亦未說明函覆該文究有何明知違背法令及違背何項法
令，另就證人鄭國良、陳能樞之證詞亦未說明何以不足採為有利
乙○○之認定之理由，是有理由不備之違背法令。２、按建築廢
棄土之處理，只有主管建築機關即縣市政府工務局始得為廢棄土
之核可或備查機關。上開三函被台北縣政府工務局認定為「廢土
進場證明」或「廢棄土運送憑證或處理紀錄表」並非乙○○所預
見，原判決認定上開三函為廢土棄置證明及棄置完成證明，有判
決不適用法則或適用法則不當之違背法令。３、原判決變更檢察
官起訴法條（貪污治罪條例第六條第一項第四款），論處乙○○
貪污治罪條例第六條第一項第五款之罪，惟並未說明何以必須變
更之理由，且於審判期日並未依刑事訴訟法第九十五條第一款規
定，告知所變更之罪名，是踐行之訴訟程序亦有違誤云云。（三
）上訴人丙○○上訴意旨略稱：１、卷附委託授權書所載時間為
八十六年七月二十四日及同年月二十五日，原判決認丙○○與范
揚林、王湘茹簽訂委託授權書時間為八十六年八月間，有與證據
資料矛盾之違誤。２、原判決既認定八十六年七月十八日以後之
相關函文係范揚林以丙○○名義申請，甲○○、乙○○核發，則
丙○○既未參與亦不知情，原判決認丙○○與彼等有犯意聯絡，
顯有認定犯罪事實不憑證據之違背法令。３、證人徐茂淦、邱素
卿、廖其貴之證詞及新豐鄉公所九十二年四月十日函均可證明丙
○○僅係委託范揚林以天然土修復魚池堤防，非與彼共謀不法利
益。否則何須於發現范揚林運送之填方滲雜廢棄物後，立即向主
管機關要求取締，制止再進入？又何以范揚林獲利高達一千一百
八十五萬餘元，而丙○○僅取得履約保證金一百九十四萬元，且
該筆款項於完工時尚須退還？是原判決認定丙○○係共同正犯，
有違經驗法則及論理法則云云。
惟查證據之取捨、證據證明力之判斷，及事實有無之認定，為事
實審法院之職權，茍其取捨、判斷及認定，並不違反經驗法則及
論理法則，即不容任意指為違法而執為第三審適法之上訴理由。
本件原判決認定上訴人甲○○係新竹縣政府農業局漁業課（下稱
漁業課）課長，上訴人乙○○係漁業課技士，均為依據法令從事
公務之人員，其二人有原判決事實欄所載明知依據新竹縣政府分
層負責明細表之規定，漁業課僅有漁業生產管理之督導業務，並
無核准魚池修復、回填土方、核發「廢土棄置證明」、「棄置完
成證明」之業務職掌，且未受上級單位授權交辦該項業務，竟共
同基於圖私人不法利益之概括犯意，利用甲○○與上訴人丙○○
等人合夥經營，佔用新竹縣新豐鄉○○○段如原判決附表一複丈
成果圖Ａ－Ｎ所示國有土地之漁業養殖場（下稱系爭魚池），因
受颱風沖毀須修復，經由新竹區漁會函轉請漁業課申請補助之機
會，由乙○○簽辦、甲○○代為決行之方式，先於八十六年五月
三十一日以府農漁字第五六九八一號函，核准丙○○得自行修復
並可回填土方五十二萬六千立方米，嗣丙○○尋得台北縣廢土棄
置證明仲介業者范揚林（業據原審判處圖利罪刑確定）合作。乙
○○、甲○○即與未具公務員身分之丙○○、范揚林，共同基於
為圖范揚林、王湘茹（另案審理中）之不法利益及行使公務員登
載不實公文書之概括犯意聯絡及行為分擔，由范揚林以丙○○名
義向漁業課提出申請，以原判決附表二所示不知情而僅為取得「
廢土棄置證明」、「棄置完成證明」之工程業者之六筆建造工程
廢土十九萬七千五百零二立方米回填於系爭魚池，旋由乙○○擬
稿，甲○○代為決行，於八十六年八月十六日核發八六府農漁字
第八八三０二號函核准同意。核發後由甲○○交予范揚林以每立
方米六十元之價格，出售予同為廢土棄置證明仲介業者王湘茹，
王湘茹再以每立方米九十元之價格售予土方承包商呂永裕等人轉
交工程業者持向台北縣政府工務局申請放樣勘驗並獲核准，惟實
際傾倒之工程廢土僅約一千立方米。嗣接續由丙○○提出申請「
棄置完成證明」，乙○○及甲○○二人明知上情且無任何管制、
審核，以同一手法於八十六年十二月三日核發八六府農漁字第一
三一二九二號函，並行文照會台北縣政府工務局，證明所申請之
十九萬七千五百零二立方米工程廢土全數回填完成，由工程業者
持向台北縣政府工務局申請基礎版勘驗並獲核准，足以生損害於
新竹縣政府對廢土棄置核發管理及台北縣政府工務局對建築管理
、基礎版勘驗之正確性。期間范揚林以魚池修復工程保證金名義
交付面額均為九十七萬元各二張計一百九十四萬元之支票，由丙
○○收受並兌領，而王湘茹謀得五百九十二萬五千零六十元（以
每立方米三十元計之）、范揚林亦獲得一千一百八十五萬零一百
二十元（以每立方米六十元計之）之不法利益等情。並以第一審
漏未敘明上訴人等究係聚合犯抑或對向犯等，有所未洽，因而撤
銷第一審關於上訴人等圖利部分之判決，改判依牽連犯從一重論
處甲○○、乙○○共同依據法令從事公務之人員，對於非主管之
事務，明知違背法令，利用職權機會圖其他私人不法利益，因而
獲得利益；丙○○共同與依據法令從事公務之人員，對於非主管
之事務，明知違背法令，利用職權機會圖其他私人不法利益，因
而獲得利益罪刑，已詳敘其調查證據之結果及證據取捨並認定事
實之理由。所為論斷，均有卷存證據資料可資覆按，從形式上觀
察，並無採證或認定事實違背經驗法則或論理法則，或有理由不
備、理由矛盾或其他違背法令之情形。再查：（一）按刑事訴訟
法第九十五條第一款規定：訊問被告，應先告知犯罪嫌疑及所犯
所有罪名，罪名經告知後，認為應變更者，應再告知。本件檢察
官公訴意旨以上訴人等涉犯貪污治罪條例第六條第一項第四款之
罪，原判決變更檢察官起訴法條，論處上訴人等貪污治罪條例第
六條第一項第五款之罪，已說明必須變更之理由（見原判決理由
貳三(一)(二)，且依原審審判筆錄之記載，原審於審判期日告知上訴
人等之所犯罪名除「詳如起訴書及原審（即第一審）判決書所載
」之外，亦已告知「變更起訴法條，被告乙○○、甲○○、丙○
○及范揚林所為，可能觸犯修正後貪污治罪條例第六條第一項第
五款之對於非主管或監督之事務，利用職權機會圖利罪嫌」（見
原審卷三第一三七頁第三行、第八至十行），是其所踐行之訴訟
程序，於法並無不合，亦無判決理由不備之違誤。（二）原判決
理由貳二(二)已詳敘如何依據證人王湘茹及呂永裕之證詞，認定王
湘茹以每立方米六十元之價格付款予范揚林，及王湘茹以每立方
米九十元之價格出售予呂永裕等人之理由。其中，王湘茹證稱彼
販售棄土證明公函得款一千七百七十七萬五千一百八十元等語（
見原判決第十八頁倒數第六行），依此計之（即除以十九萬七千
五百零二立方米），每立方米單價確為九十元無誤；至於呂永裕
雖稱王湘茹以每立方米八十元至九十元售予彼，然彼亦稱彼係以
一千餘萬元向王湘茹購得共十二萬零五百二十七立方米等語（見
原判決第二十頁第七至九行），以此計之，倘單價僅八十元，則
呂永裕付款數額應僅為九百六十四萬二千一百六十元，並未逾一
千萬元，因此，原判決認呂永裕係以單價九十元購買，尚非無據
。矧呂永裕於偵查中已明確證稱王湘茹「以九十元賣我一立方米
的棄土證明」等語（見偵查卷第十九頁第六至七行），益見原判
決該部分認定並無調查未盡或理由矛盾之違誤。（三）原判決已
依據證人鄭國良（新竹縣政府農業局長）之證詞及卷附新竹縣政
府分層負責明細表，詳述漁業課僅有漁業生產管理之督導業務，
並無核准魚池修復、回填土方、核發「廢土棄置證明」、「棄置
完成證明」之業務職掌，且甲○○、乙○○未受上級單位授權交
辦本件業務，及證人陳能樞之證詞不足憑為上訴人等有利認定之
理由（見原判決理由貳二(一)２）；又對於所謂「廢土棄置證明」
、「棄置完成證明」，亦已敘明其並無固定格式，依漁業課之函
文意旨已足供為處理廢土之相關證明等之理由（見原判決理由貳
二(一)３），亦無理由欠備及適用法則不當之違背法令。（四）丙
○○有與范揚林、王湘茹簽訂委託授權書，並交付印章由范揚林
以丙○○名義製作棄土同意書、申請書、切結書等文件，該委託
授權書僅係供掩護棄置土方之用，且由范揚林親自向甲○○領取
八十六年八月十六日八六府農漁字第八八三０二號函等情，已據
原判決詳予論述認定之依據及理由（見原判決理由貳二(三)２(2)、
５、６），則原判決認定丙○○亦係共同正犯之一，並無與事證
不符之違誤。（五）有關丙○○與范揚林、王湘茹就修復魚池回
填土方所簽訂之二方及三方委託授權書，其時日分別為八十六年
七月二十五日及同年月二十四日（見第一審卷一第三八至四十頁
、第一審卷二第三四至三五頁），原判決雖誤認為係在八十六年
八月間（見原判決第二五頁第八至十一行），然此僅係枝節性問
題，對於上訴人等犯罪事實有無之認定及判決主旨並不生影響，
是不得據為上訴第三審之適法理由。（六）原判決已就上訴人等
與范揚林間就本件犯行應負共同正犯之責之理由，綜合調查證據
結果，詳加論述，並就上訴人等否認犯罪各節，逐一指駁，所為
論斷並無違誤，已如上述。本件回填至系爭魚池之土方是否以天
然土為限？又共犯之間利益分配之比例如何？核與上訴人等之圖
利與否並無關連，原判決未對此相關事證為說明，亦難謂採證有
違經驗法則或論理法則。從而，上訴人等上訴意旨或徒憑己見，
就原審採證認事職權之適法行使，及原判決已明白論斷之事項，
重為事實之爭執，或所指摘原判決違法事由，核與法律規定得為
第三審上訴理由之違法情形，不相適合，上訴人等就圖利部分之
上訴均違背法律上之程式，應予以駁回。
貳、甲○○竊佔部分：
按刑事訴訟法第三百七十五條第一項規定對於第二審判決有不服
者，得上訴於第三審之法院，是凡未經第二審判決之案件，即不
得向第三審上訴自無疑義。經查原判決理由參就甲○○被訴竊佔
部分，僅敘明第一審漏未審判該部分，為維護其審級利益，應由
第一審依法補行判決，是該部分並未經第二審判決，非得為上訴
第三審之對象。甲○○就竊佔部分一併提起上訴，自非法律所准
許，應予以駁回。
參、丙○○竊佔部分：
按刑事訴訟法第三百七十六條所列各罪之案件，經第二審判決者
，不得上訴於第三審法院，法有明文。本件丙○○所犯刑法第三
百二十條第二項竊佔罪部分，核屬刑事訴訟法第三百七十六條第
二款之案件，依上開說明，既經第二審判決，自不得上訴於第三
審法院。丙○○就竊佔部分一併提起上訴，顯為法所不許，應予
駁回。
據上論結，應依刑事訴訟法第三百九十五條前段，判決如主文。
中    華    民    國  九十五  年    三    月    九    日
                      最高法院刑事第九庭
                          審判長法官  陳  正  庸
                                法官  賴  忠  星
                                法官  林  開  任
                                法官  林  立  華
                                法官  林  勤  純
      本件正本證明與原本無異
                                      書  記  官
中    華    民    國  九十五  年    三    月   十四   日
                                                      Ｌ


司法院資訊處製作；財團法人民間司法改革基金會備份。
